臺灣臺北地方法院民事判決　　　　　　94年度勞簡上字第41號
上　訴　人　全泰航空貨運承攬有限公司
法定代理人　甲○○
訴訟代理人　洪國誌律師
被上訴人　　陳義宗
訴訟代理人　林維堯律師
上列當事人間請求給付資遣費等事件，上訴人對於本院台北簡易
庭中華民國94年4月18日第一審判決提起上訴，經本院於民國94
年10月5日言詞辯論終結，判決如下：
    主      文
上訴駁回。
第二審訴訟費用由上訴人負擔。
    事實及理由
一、按當事人不得提出新攻擊或防禦方法。但對於在第一審已提
    出之攻擊或防禦方法為補充者，不在此限，民事訴訟法第
    447條定有明文。此規定亦為簡易訴訟程序之上訴程序所準
    用，民事訴訟法第436條之2亦有明文。查上訴人雖於本院始
    聲請訊問證人李美芳及王樂滿。惟此僅是上訴人對於其在原
    審已提出其係依勞動基準法（下稱勞基法）第12條第1項第4
    款及第5款終止系爭勞動契約之攻擊防禦方法所為之補充，
    被上訴人雖不同意上訴人此部分攻擊防禦方法之提出，然依
    民事訴訟法第447條但書規定，上訴人聲請訊問上開證人，
    應予准許。
二、本件被上訴人起訴主張：其自民國89年9月6日起受僱上訴人
    公司擔任外務員，詎上訴人於93年10月15日以公司營運狀況
    不佳，業績明顯減少為由，通知被上訴人工作至93年10月31
    日止。上訴人公司既以其公司虧損及業務緊縮為由依勞基法
    第11條第2款規定終止系爭勞動契約，自應依勞基法第17條
    規定給付被上訴人資遣費。被上訴人每月工資及月平均工資
    均為新台幣（下同）45,000元，工作年資則為4年又2個月，
    應核發之資遣費年資基數為4又2/12。故上訴人應給付被上
    訴人資遣費187,500元（月平均工資45,000×年資基數4又
    2/12＝187,500）。再上訴人未經勞基法第16條第1項第3款
    規定之預告期間即為上開終止，自應依勞基法第16條第3項
    規定給付預告期間工資，核上訴人短少之預告期間日數為15
    日，故上訴人應給付預告期間工資22,500元（每月工資
    45,000×短少日數15/每月日數30＝22,500）。又被上訴人
    受僱上訴人公司，於93年度可享用之特別休假日數計10日，
    惟因上訴人上開終止致被上訴人不能享用，上訴人應依勞基
    法第38條及同法施行細則第24條規定給付未休特別休假工資
    15,000元（每月工資45,000÷每月日數30×應發日數10=15
    ,000）。以上金額合計225,000元（資遣費187,500+預告期
    間工資22,500+未休特別休假工資15,000＝225,000）等情，
    爰求為判命上訴人給付225,000元及自93年11月1日起至清償
    日止，按週年利率5%計付法定遲延利息之判決；並於本院聲
    明駁回上訴。
    上訴人則以：其雖於93年10月中旬終止系爭勞動契約，然終
    止契約之事由係因被上訴人違反工作規則情節重大且故意損
    耗機器、工具、原料、產品，或其他上訴人所有物品，依勞
    基法第12條第1項第4款及第5款規定終止系爭勞動契約。被
    上訴人任職上訴人公司期間使用上訴人公司車輛時未盡善良
    管理人注意義務，致上訴人公司車輛受損，且被上訴人每日
    到公司後均躲至廁所約20分鐘才出來，並利用上班外出送貨
    時間吃早餐，又被上訴人收受掛號信件後竟隨手扔置，且所
    收受之貨物均未註明貨物之重量及送達地址致生上訴人公司
    處理困擾，被上訴人顯有該當勞基法第12條第1項第4款及第
    5款規定情事，上訴人以此為由終止契約，並無給付資遣費
    、預告期間工資及未休特別休假工資之義務等語，資為抗辯
    。爰聲明求為駁回被上訴人原審之訴；並提起本件上訴，聲
    明原判決不利上訴人部分廢棄；上開廢棄部分，被上訴人在
    第一審之訴駁回。
    原判決就被上訴人上開請求給付資遣費及預告期間工資部分
    ，為被上訴人勝訴判決，惟駁回被上訴人上開請求給付未休
    特別休假工資及自93年11月1日起至93年12月1日止按週年利
    率5%計算之法定遲延利息部分，被上訴人就該駁回部分未提
    起上訴，該部分業已確定，不在本院審理範圍內。
三、經查上訴人公司係經營航空貨運承攬業，有公司變更登記表
    乙份在卷足憑（見本院卷第18頁至第19頁），核上訴人公司
    所營事業依中華民國商業標準分類規定係屬運輸、倉儲及通
    信業，故上訴人公司係屬依勞基法第3條第1項第6款規定應
    自73年8月1日起適用勞基法之行業。被上訴人受僱上訴人擔
    任外務員，係在上訴人公司指揮監督下提供勞務，為兩造所
    不爭，故兩造間系爭僱傭契約係屬勞基法第2條第6款規定之
    勞動契約而有勞基法規定之適用（最高法院89年度台上字第
    1301號判決要旨參照）。先予敘明。
四、次查被上訴人自89年9月6日起受僱上訴人公司擔任外務員，
    上訴人於93年10月15日通知被上訴人工作至93年10月31日止
    。被上訴人每月工資及月平均工資均為45,000元之事實，有
    上訴人公司開立之在職證明書、上訴人打卡紀錄、上訴人法
    定代理人函、所得稅扣繳暨免扣繳憑單、勞工保險被保險人
    投保資料及離職證明書各乙份為證（見原審卷第6頁、第7頁
    、第17頁、第21頁、第22頁至第25頁、第31頁、本院卷第27
    頁），並為兩造所不爭（見原審卷第15頁），堪信為真實。
    至被上訴人請求上訴人給付資遣費及預告期間工資部分，則
    為上訴人所否認，並以前開情詞置辯。經查：
（一）按非有虧損或業務緊縮時，雇主不得預告勞工終止勞動契
      約，勞基法第11條定有明文。所謂業務緊縮，係指雇主在
      相當一段時間營運不佳，生產量及銷售量均明顯減少，其
      整體業務應縮小範圍致生多餘人力有資遣該人力之必要而
      言。次按雇主依勞基法第11條規定終止勞動契約者，應依
      左列規定發給勞工資遣費：1、在同一雇主之事業單位繼
      續工作，每滿一年發給相當一個月平均工資之資遣費。
      2、依前款計算之剩餘月數，或工作未滿一年者，以比例
      計給之。未滿一個月者以一個月計，勞基法第17條亦有明
      文。
（二）查上訴人公司於93年10月15日以公司營運狀況不佳、業績
      明顯減少為由，依勞基法第11條第2款規定終止系爭勞動
      契約，通知被上訴人工作至93年10月31日，有上訴人不爭
      執形式真正之在職證明書及離職證明書各乙份在卷可查（
      見原審卷第6頁及本院卷第27頁）；再上訴人公司法定代
      理人甲○○於93年11月10日出具與被上訴人之信函表示：
      「1、由於營運欠佳，不得已的舉動，‧‧‧。2、若你整
      天上班，都在辦公室-沒貨收‧‧‧4、請您傳真給勞工局
      ，私下已和解，何必鬧到不愉快，盼日後生意轉佳時，再
      請你幫忙」（見原審卷第17頁之通知函），益認上訴人於
      93年10月15日係以其公司營業狀況不佳需縮減營業規模致
      生多餘人力為由終止系爭勞動契約。次查，上訴人既於93
      年10月15日依勞基法第11條第2款規定終止系爭勞動契約
      ，並在上開在職證明書及給予被上訴人之函文中均表示其
      公司營運欠佳等語，且被上訴人對於上訴人公司確有業務
      緊縮情況及有因此解僱被上訴人之必要，亦不爭執，堪認
      上訴人於93年10月15日通知被上訴人工作至93年10月31
      日之時，確有業務緊縮之情況並有解僱被上訴人之必要，
      故上訴人公司上開終止該當勞基法第11條第2款規定，自
      屬合法而生終止契約之效力。系爭勞動契約既經上訴人於
      93年10月15日以業務緊縮為由終止，上訴人自應依勞基法
      第17條規定給付資遣費。而被上訴人自89年9月6日受僱上
      訴人公司起至93年10月31日，其工作年資計4年1個月又26
      日，依勞基法第17條規定應發給4又2/12年資基數之資遣
      費，參以被上訴人之月平均工資為45,000元，亦如前述，
      則上訴人應給付被上訴人之資遣費計187,500元（月平均
      工資45,000×年資基數4又2/12＝187,500）。
（三）再按雇主依第11條或第13條但書規定終止勞動契約者，其
      預告期間依左列各款之規定：繼續工作三年以上者，於三
      十日前預告之。雇主未依第一項規定期間預告而終止契約
      者，應給付預告期間之工資，勞基法第16條第1項第3款及
      第3項亦有明文。查被上訴人受僱上訴人之工作年資為4年
      1個月又26日，已如前述，依勞基法第16條第1項第3款規
      定，上訴人應於30日前預告始得依勞基法第11條第2款規
      定終止契約，惟上訴人於93年10月15日未經預告期間即為
      上開終止，被上訴人遂請求上訴人給付預告期間工資45,0
      00元，此金額亦為上訴人所不爭（見本院卷第37頁背面）
      ，被上訴人主張上訴人應給付其預告期間工資45,000元，
      亦屬可取。從而，上訴人應給付被上訴人資遣費及預告期
      間工資計210,000元（資遣費187,500+預告期間工資
      22,500= 210,000），及自起訴狀繕本送達翌日即93年12
      月29日起至清償日止，按週年利率5%計算之法定遲延利息
      。
（四）上訴人雖抗辯其於93年10月15日係以其違反工作規則情節
      重大及故意損耗機器、工具、原料、產品，或其他雇主所
      有物品，致雇主受有損害，依勞基法第12條第1項第4款及
      第5款規定終云云。惟據上訴人公司交付與被上訴人之在
      職證明書及離職證明書，暨上訴人公司法定代理人甲○○
      所出具之上開文件，均可認上訴人上開終止之事由為業務
      緊縮，業如前述。上訴人復抗辯上開在職證明書係被上訴
      人為向就業服務中心請領失業給付其應被上訴人要求所出
      具，但其記載與事實並不相符云云。然查，被上訴人為向
      就業服務中心請領失業給付，已另請上訴人開立離職證明
      書，有離職證明書乙份附卷可查（見本院卷第27頁），故
      被上訴人請領失業給付並不需由上訴人公司出具上開在職
      證明書，自難認上訴人出具上開在職證明書係為使被上訴
      人能請領失業給付。又縱如上訴人所述，兩造間系爭勞動
      契約並未以書面為之，且上訴人解僱被上訴人係委由他人
      告知云云，然此均不足以推論上訴人公司必不會另行以書
      面通知被上訴人終止契約事由，上訴人抗辯系爭勞動契約
      並未以書面訂定，且被上訴人係經由他人告知始知悉遭解
      僱，故上訴人解僱被上訴人不可能以書面通事由，可見上
      開在職證明書之記載與事實不符云云，為無足取。至上訴
      人抗辯其法定代理人甲○○所出具之上開函文聲稱其公司
      營運狀況不佳之陳述，實為促進兩造達成和解所表示謙遜
      之意云云。然縱上訴人公司有意促成兩造和解，亦毋庸表
      示其公司營業狀況不佳此等損害公司信譽之陳述，上訴人
      此部分抗辯，有違情理，仍無足取。再證人即曾任上訴人
      公司會計之李美芳到場證稱：「（上訴人訴訟代理人：請
      提示原審卷第六頁證明書，是否有見過？）這是老闆叫我
      開的，內容是老闆告訴我的。我原來寫了壹份後來老闆又
      叫我改，這個印是老闆同意後才能用印的」（見本院卷第
      32 頁背），上開在職證明書既是證人李美芳依上訴人公
      司之指示所開立，益證上訴人公司終止系爭勞動契約之事
      由即為該證明書所稱營業不佳等情。至證人即曾任上訴人
      公司外務之王樂滿到場證稱：被上訴人有時候會被老闆罵
      ，老闆是在裡面罵很大聲，我們在外面有聽到。有時候他
      （被上訴人）做事情會把事情搞砸。什麼事情搞砸我不知
      道。我聽到老闆說「你這樣做事情，我請你來做什麼（見
      本院卷第45頁至第46頁）等語，充其量僅能證明被上訴人
      之工作狀況，並不能證明上訴人公司上開終止契約所執事
      由為何。上訴人抗辯其係依勞基法第12條第1項第4款及第
      5款規定於93年10月15日終止系爭勞動契約，自不足取。
      是上訴人既不能證明其於93年10月15日係依勞基法第12條
      第1項第4款及第5款規定終止契約，且上訴人於為上開終
      止時亦已明確表達終止理由，則依民法第148條第2項規定
      ：「行使權利，履行義務，應依誠實及信用方法」，上訴
      人要無從於事後再增加其93年10月15日上開終止契約所執
      事由，則本院當毋庸審酌上訴人所稱被上訴人有損害公司
      車輛及工作態度欠佳，暨該事實是否該當勞基法第12條第
      1 項第4款及第5款規定之情事。
四、綜上所述，被上訴人依勞基法第17條及第16條第3項規定，
    請求上訴人給付210,000元，及自起訴狀繕本送達翌日即93
    年12月29日起至清償日止，按週年利率5%計算之法定遲延利
    息，洵屬有據，應予准許。從而，原審所為上訴人勝訴判決
    部分，並無不合。上訴論旨指摘原判決此部分不當，求予廢
    棄改判，為無理由。
五、至兩造其餘之攻擊或防禦方法，及未經援用之證據，經本院
    斟酌後，認為均不足以影響本判決之結果，自無一一詳予論
    駁之必要，併此敘明。
六、據上論結，本件上訴為無理由，依民事訴訟法第436 條之1
    第3項、第449條第1項、第78條，判決如主文。
中　　華　　民　　國　　94　　年　　10　　月　　19　　日
                        臺灣臺北地方法院勞工法庭
                            審判長  法　官　黃莉雲
                                    法　官　林振芳
                                    法　官　黃書苑
以上正本係照原本作成。
本判決不得上訴。
中　　華　　民　　國　　94　　年　　10　　月　　19　　日
                                    書記官  趙郁涵
